【裁判字號】    90,訴,1515
【裁判日期】    920123
【裁判案由】    殺人未遂
【裁判全文】
臺灣臺南地方法院刑事判決                          九十年度訴字第一五一五號
    公  訴  人  臺灣台南地方法院檢察署檢察官
    被      告  甲○○  男  五.
    指定辯護人  本院公設辯護人余訓格
右列被告因殺人未遂案件，經檢察官提起公訴（九十年度偵字第八四六三號），本院
判決如左：
    主  文
本件公訴不受理。
    理  由
一、公訴意旨略以：被告甲○○於民國（下同）九十年七月十七日凌晨零時三十分許
    ，在台南市○○路○段九十巷五號前，與李福安因細故發生爭執。甲○○竟基於
    殺人之犯意，持其所有之狼牙棒一支朝李福安頭部重擊，致該狼牙棒上之角鐵刺
    穿李福安頭骨，李福安經送醫急救後，始倖免於死，因認被告甲○○涉犯刑法第
    二百七十一條第二項、第一項之殺人未遂罪嫌。
二、訊據被告甲○○雖矢口否認於上開時地持狼牙棒毆擊告訴人李福安頭部，並以：
    李福安之友人莊麗卿因不滿伊向其催討房租，因而於上述時間，教唆並偕同人李
    某酒後夥同案外人黃國忠前往台南市○○路○段九十巷五號伊住處尋釁，並要求
    伊給付其等新台幣（以下同）一千元遭拒後，李福安即持扣案之狼牙棒毆打伊之
    頭、腳等部位，致伊受傷流血。伊為自衛奮力奪下該柄狼牙棒，並與李福安於爭
    奪狼牙棒，拉扯中因伊體弱無以為繼而鬆手後，李福安被其自己手上所持之狼牙
    棒擊中頭部，李福安旋將伊推倒在地施以腳踹，並搗毀伊家中之傢俱器物，嗣伊
    昏厥後為親友送至泰祥外科醫院就醫，伊並未持狼牙棒毆打李福安，伊於警訊中
    乃因警察刑求始行供認犯行云云置辯。辨護意旨則以：被告接受警訊過程之錄音
    帶既經勘驗而無法顯示聲音，即與未曾錄音無異，核與刑事訴訟法第一百條之一
    之規定相違，故被告之警訊筆錄應無證據能力。又被告經精神鑑定後認其行為時
    已達精神耗弱之狀態，則其於警訊中之自白，應無足取。再依證人趙雅君、吳福
    星所陳，告訴人李福安乃於搶奪狼牙棒之過程中不慎受傷。而依告訴人福安於法
    院之供述，其於接受警訊時乃警察先打好筆錄後，再拿至病房供其簽名，且司法
    警察係依據案外人莊麗卿、李秀娥等非目擊證人之指訴製作筆錄，其真實性存有
    重疑，故不應依告訴人於警訊中之供述為認定事實之基礎。綜合上情，本件被告
    甲○○應係觸犯傷害罪名，而非基於殺人之故意而致告訴人受傷，且經告訴人撤
    回告訴，爰請諭知不受理判決等語。惟查：
    (一)被告於警訊中之錄音帶經本院以不同品牌之錄音機播放勘驗後，雖未能播出製
      作筆錄過程中之訊答聲音，但依播放情形應係曾經錄音但因機械上之原因而未
      錄到交談內容（見本院九十一年三月十三日勘驗筆錄），如此尚難認為司法警
      察於製作筆錄之時違反刑事訴訟法第一百條之一第一項前段之規定而「未為錄
      音」。而刑事訴訟法上開應全程錄音之規定，考其立法意旨係為確保受訊問者
      未遭不法方式取供而設，故如能認定司法警察已經依規定實施錄音，但因其他
      事由致未能播放錄音內容，且有其他確切事證足認刑事被告於接受訊問時未受
      刑求、威逼等不法對待之情形下，該等刑事被告之訊問筆錄應仍認具有證據能
      力，尚難遽而認定上述情形「與未曾錄音無異」，合先敘明。
    (二)被告於警訊中供承「因李福安喝酒後至我家敲詐我新台幣一千元，我不給他，
      他就出拳打我及破壞我家中物品，並出拳毆打我的員工，我就拿出家中小型狼
      牙棒要自衛並朝他頭部猛打一下，然後被他搶走狼牙棒．．．我持狼牙棒毆打
      他」等語（見被告九十年七月廿二日警訊筆錄），核與告訴人李福安於警訊中
      指訴受傷原因大致相符，並與證人即司法警察阮宗文（負責偵訊並製作該份筆
      錄之人）、鄭平雲（案發後首先據報前往成大醫院對告訴人進行初步調查之人
      ）於本院調查中證述情形吻合（見本院九十一年四月十日及六月四日訊問筆錄
      ）。又被告於接受上述警訊時，尚有三名以上親友陪同，復經被告及證人阮宗
      文一致陳明在卷（見本院九十一年四月十日訊問筆錄），衡情被告絕無遭警刑
      求威逼而為虛偽且不利於己陳述之可能。再者，被告被告於偵查及本院初訊時
      均供稱係遭警刑求而於警訊中為前述不利於己之供述，嗣經與負責偵訊之司法
      警察阮宗文對質後，又改稱「（阮宗文）是我的管區警員，對我不錯，沒有兇
      我．．．有一個人黑黑高高的，說是李福安的朋友，在分局跟我說要好好講，
      不然要打我」等語（見本院前開訊問筆錄），益徵被告於警訊中並未受司法警
      察以不正方法取供。綜上所述，被告前揭警訊中之自白，顯屬出於任意性之供
      述，揆諸上開說明，該份筆錄自足據為對其不利之認定。
    (三)被告與證人莊麗卿均陳稱案發之時，另有告訴人李福安之友人黃國忠在場，而
      該在場之黃國忠亦於警訊中證述：「甲○○對其孫子林福來說我們偷了他的行
      動電話，而我們得知後要前往說明，不久甲○○就拿起”角棍”（按即前述狼
      牙棒）朝李福安的頭部打下，致李福安頭部嚴重受傷而送成大醫院」等語（見
      黃國忠九十年七月十九日警訊筆錄，附於審理卷），經核亦與被告警訊中之自
      白符合。
    (四)告訴人李福安受傷後，經送國立成功大學醫學院附設醫院急救時，發現告訴人
      因「插入異物（長三．五公分），深入顱骨約半公分，此物於顱骨外約二．五
      公分」，診斷受有「頭顱骨頂骨異物穿刺傷」，有該醫院診斷證明書及病情說
      明書，暨上開刺入顱骨之異物照片四幀附卷可稽。本院檢附該醫院提供之病歷
      影本、病情說明書、電腦斷層副片一張、Ｘ光副片五張及扣案之狼牙棒送請法
      務部法醫研究所鑑定後，認「穿入頭顱骨之鐵釘狀硬物，應原固定於狼牙棒上
      ，鐵釘異物能由瞬間，單次貫穿皮膚、頭顱骨之內、外板堅硬骨質結構，確需
      相當力道經由揮動棒狀物（狼牙棒），經由手、臂的慣性弧度方能造成。其貫
      穿的能量，應已超過一般動能傷及致人於傷（皮下淤血）五十八呎磅之能量．
      ．．」，有該研究所九十一年三月廿九日法醫理字第０九一００００八０一號
      函附卷可查。足以確認被告於警訊中所供：憤而持狼牙棒毆打告訴人頭部乙節
      與事實相符。
    (五)被告所辯其於九十年七月十七日因遭告訴人李福安以扣案之狼牙棒擊傷頭、腳
      等部而前往設址於台南市○○路○段一七七號之泰祥外醫院診治云云。然經函
      詢該醫院，被告於上開日期係治療「右側五十肩合併疼痛及喉嚨痛」之病症，
      有該醫院檢送之病歷影本及診斷證明書附卷足憑，益證被告於偵審中之抗辯與
      事實不符。
    (六)被告雖以其與告訴人李福安在拉扯爭奪狼牙棒過程中，因己突然鬆手致告訴人
      遭其手上執持之狼牙棒敲及頭部置辯，並舉出多位證人以附合其說，然該等證
      人之證言均有下述瑕疵，顯可認為係刻意為迴護被告之詞而無足採信：證人
      趙雅君（被告之姪婿）：該證人於首次作證時證述略稱：當時是被告拿狼牙棒
      要保護自己，是李福安和被告互相拉扯，後來李福安與被告拉扯中打到自己（
      本院九十一年一月廿九日訊問筆錄）；嗣又陳稱：伊下樓見到李福安拿小孩子
      的腳踏車要丟被告，後來被告即持狼牙棒自衛，伊前往阻擋在被告前面，李福
      安一直靠近，伊一個失神即見李福安受傷，李某如何受傷伊不清楚等語（見本
      院九十一年四月十日訊問筆錄）。該證人就其目睹告訴人李福安受傷之過程，
      前後供述情形不相符合。證人吳福星供稱：九十年七月十七日凌晨伊在廟裡
      （按即被告被告家中所設神壇），後來李福安來的時候要打裡面員工，還有打
      供桌上的神明，甲○○去擋，李福安要打裡面的員工時，揮動狼牙棒結果碰到
      門彈到自己頭上而受傷等語（見本院九十一年四月十日訊問筆錄）。其證述告
      訴人李福安受傷之過程與被告之陳述不符。證人游奇勳證稱：李福安進去被
      告之家中拿狼牙棒要打一位綽號阿南之人，被告上前阻擋，後來被告及李福安
      一起搶狼牙棒，搶來搶去因李福安比較有力，他就自己打到頭等語（見本院九
      十一年四月十日訊問筆錄）。然被告於書狀上敘及告訴人李福安係因要求被告
      付款遭拒後，逕以狼牙棒毆擊被告之頭、腳等部位，而非攻擊另名喚為「阿南
      」之人，核與證人游奇勳所證先攻擊「阿南」復因爭奪狼牙棒而受傷之過程不
      同。
    (七)告訴人李福安於本院調查中，亦翻異前詞，改稱：伊係因與被告爭奪狼牙棒之
      過程中，自己突然鬆手而遭被告不慎打傷云云（見本院九十一年四月廿三日訊
      問筆錄）。惟查告訴人前揭供述，核與被告上開抗辯所述事實適正相反（被告
      供稱係被告突然放手而致李福安受傷），復與前述法務部法醫研究所之專業鑑
      定結論不符。質諸證人李秀娥亦證稱：伊實則並未於兄長李福安受傷時在場目
      睹，伊於警訊中所供：其兄李福安係「遭被告持法器角棍擊傷頭部致頭骨刺穿
      」之供述乃依據李福安之友人莊麗卿夫妻二人告知而為陳述等語（見本院九十
      一年六月四日訊問筆錄、李秀娥九十年七月十九日警訊筆錄，附審理卷）。綜
      上堪以確認告訴人於本院調查中翻異前詞，亦屬和解後為被告卸責之詞，同難
      據為對被告有利之認定。
    綜上各節，被告於上述時地與告訴人李福安因故引發爭執後，執持扣案之狼牙棒
    毆擊告訴人頭部一下，致狼牙棒上鐵釘插入告訴人頭骨而肇致上述傷害之事證已
    臻明確，是本件次應審酌者，厥於被告究係出於殺人抑或傷害之故意而下手毆擊
    告訴人頭部。
三、按殺人未遂與傷害之區別，應以有無殺意為斷，其受傷之多寡及是否為致命部位
    ，有時雖可藉為認定有無殺意之心證，究不能據為絕對標準，最高法院十八年度
    上字第一三０九號判例可資參照。本案被告究係以確定故意殺人或不確定故意殺
    人或故意傷害人之犯意而實施致告訴人受傷之行為，自應就被告主觀犯意及客觀
    事實認定，經查：
    (一)告訴人李福安於系爭事件發生前，與被告原係好友，平日多住於被告家中所設
      神壇，吃、住、穿均賴被告提供，並經常隨同該神壇神轎外出勸募款項，此經
      告訴人李福安，及證人趙雅君、阮宗文、李秀娥、莊麗卿一致供明在卷（見本
      院九十一年一月廿九日、四月十日、四月廿三日、六月四日、六月廿四日訊問
      筆錄），核與被告於本院調查中所述其等平日交往情形吻合。堪認被告與告訴
      人於系爭狼牙棒擊頭事件發生前交情菲淺，衡情被告應無遽起殺意之理。
    (三)依被告與告訴人之供述，本件事故發生之原由，非係告訴人認為被告向他人陳
      述其竊取行動電話及腳踏車而前往與被告理論（告訴人於警訊中所述），即係
      告訴人向被告索討一千元未果（被告於警訊中所供），依經驗法則以觀，上述
      細故亦非引發被告殺意之合理原由。
    (三)被告前於七十五年九月間起，曾因慢性精神分裂症前往行政院衛生署台南醫院
      就診達一百四十次，有該醫院九十一年三月七日九十一南醫歷字第九一００九
      三六號函附卷可按。經本院委請財團法人奇美醫院台南分院精神科醫師為被告
      為精神鑑定後，認被告：接受心理評估時，意識清楚，言詞前後不一致，注意
      力集中，情緒略起伏，班達測驗因其雙眼視力近視合計約一千度，又未戴眼鏡
      ，難以評估有無腦傷。智力測驗目前總智商五十四，屬中度智能不足接近輕度
      智能不足程度，但與被告防衛態度有關呈現低估情形。羅氏墨跡測驗顯示，思
      考固著，不合邏輯，知覺扭曲，情緒低落，病情不穩時，易出現幻聽干擾，不
      恰當行為跪地，指導交通。身體、神經學及腦波檢查均無異常反應。其於鑑定
      過程中，態度尚合作，情緒略有起伏，對案發當日的跪地方式再詮釋，意識清
      楚，注意力集中，對問題可切題連貫，又顯得滔滔不絕，否認幻視、被附身、
      被害妄想之精神症狀，目前仍有幻聽症狀，但不影響其日常生活。人、時、地
      定向感佳，簡單判斷力，記憶力尚可，抽象思考能力差。其於會談過程中，會
      對問題的回應有前後不一之供詞，對此其描述內容可信度質疑。其精神病症狀
      ，曾多次住院治療，臨床診斷為慢性精神分裂症。對於案發判斷被害人頭部外
      傷應為外力，尤其被告平時精神狀態不穩，又案發當晚服用精神科藥物，在當
      時可能因精神性衝動而致嚴重暴力行為，故可推斷被告於當時的精神狀態達精
      神耗弱之程度。有該醫院精神鑑定報告在卷可佐，是以被告於執持狼牙棒毆擊
      告訴人之時，係處於行為判斷力較差於常人之情況，亦堪認定。
    綜上判斷，被告與告訴人於案發前既係日常生活互動頻繁之好友，爭端引發之原
    由復非屬重大仇隙而僅為細故，且被告原即係慢性精神病患者，又於精神狀況及
    行為判斷能力遜於常人之時著手於持械毆擊告訴人，自難僅以被告之行為外觀為
    手持利械攻擊告訴人重要部位，而認定被告出於殺人之故意而行兇，是依罪疑唯
    輕之證據法則，應認定被告係基於傷害之故意出手毆擊告訴人，被告辯稱並無殺
    害告訴人之意思，應堪信實。
四、核被告之所為，應係犯刑法第二百七十七條第一項之傷害罪，公訴人認被告係犯
    同法第二百七十一條第二項第一項之殺人未遂罪，尚有未合。末按告訴乃論之罪
    ，告訴人於第一審辯論終結前得撤回其告訴，又告訴經撤回者，應諭知不受理之
    判決，刑事訴訟法第二百三十八條第一項、第三百零三條第三款分別定有明文。
    本件被告所犯傷害罪，依刑法第二百八十七條前段之規定，須告訴乃論。茲據告
    訴人李福安當庭以言詞撤回告訴（見本院九十一年四月廿三日訊問筆錄），依照
    上開說明，爰不經言詞辯論，逕為諭知不受理之判決。
據上論斷，應依刑事訴訟法第三百零三條第三款、第三百零七條判決如主文。
中      華      民      國    九十二    年      一      月    二十三    日
                                    臺灣臺南地方法院刑事第六庭
                                            法  官  陳欽賢
右正本證明與原本無異。
如不服本判決，應於判決送達後十日內，向本院提出上訴狀。
                                            書記官  何小玉
中      華      民      國    九十二    年      一      月    二十八    日


司法院資訊處製作；財團法人民間司法改革基金會備份。
